【裁判字號】    92,上訴,1165
【裁判日期】    921218
【裁判案由】    常業重利等
【裁判全文】
臺灣高等法院臺中分院刑事判決                  九十二年度上訴字第一一六五號
    上  訴  人
    即  被  告  地○○
右上訴人因常業重利等案件，不服臺灣南投地方法院九十二年度訴緝字第七號中華民
國九十二年五月十四日第一審判決（起訴案號：臺灣南投地方法院檢察署八十九年度
偵字第二九二九號及移
年度偵字第六二二號、第六二九號、第六三二號、第六九六號、第六九八號、第六九
九號、第八一三號、第八一六號、第八一九號、第二六七０號、第二六七五號、第四
五０七號、四五０八號及四五一三號），提起上訴，本院判決如左：
    主      文
原判決關於被訴常業重利罪及定應執行刑部分均撤銷。
地○○共同以乘他人急迫貸以金錢，而取得與原本顯不相當之重利為常業，處有期徒
刑壹年貳月。
    事      實
一、地○○自民國（下同）八十九年六月某日起，受僱於姓名年籍均不詳綽號「黑仔
    」之成年男子，即與「黑仔」、「林小姐」及八十九年間八月起受僱於「黑仔」
    之己○○、辰○○（其中己○○、辰○○部分，業經原審法院分別判處有期徒刑
    六月確定）等人基於常業重利之共同犯意聯絡，以報紙夾報或在報紙刊登「身分
    證、一─五萬，息低保密可分期，員林彰化南投」之分類廣告，供急迫、輕率或
    無經驗不特定人借款，並以新臺幣（下同）一萬元，以七天或十天為一期，利息
    各二千元，或一萬元十天利息二千四百元，年利率高達百分之七百二十以上（以
    十天為期，年利率為七百二十，如以七天為期，依３６５／７ｘ２０００＝１０
    ４２８５，１０４２８５／１００００，年利率高達百分之一千零四十二，如以
    一萬元每期二千四百元計，則年利率高達百分之八百六十四），顯然超過法定利
    息年利率百分之二十之重利，供人告貸。借款人除於借款時須先預扣一期利息，
    甚或有扣取手續費者，並原則上須簽發借款金額二倍數以上之本票一張為擔保，
    而以此方式收取與原本顯不相當之重利，並恃此為生，以之為常業，各借款人姓
    名、借款時間、借款地點、借款金額與利息均詳如附表一所示）；其中附表一編
    號三、丑○○部分，「黑仔」係先將以不知情賴世隆為開戶人名義之玉山商業銀
    行台中分行：0000000000000號之帳戶號碼交由地○○，再由地○○轉交辰○○抄寫於紙條上，並由辰○○與己○○與丑○○約定南投縣草屯鎮農
    會面於扣除利息、保險箱費用後，交付七千五百元予丑○○，嗣丑○○於八十九
    年八月十九日與地○○等人在南投縣草屯鎮農會碰面，地○○、辰○○及己○○
    等人因丑○○先前所留之地址與其實際住所不符，遂由丑○○帶同辰○○等三人
    至其位於南投縣草屯鎮○○路○段二二三巷二號居所後，地○○及辰○○即依「
    林小姐」指示，強行將陳女住處內之電視機一台搬離（被告此部分涉犯之強制罪
    ，業據原審判處有期徒刑三月，經被告九十二年七月十五日具狀撤回上訴而告確
    定），經丑○○趁機報警而查獲，並循線於地○○、己○○、辰○○位於彰化縣
    社頭湳雅村山腳路三段六三二號之租住處所，查獲空白商業本票二本，房屋租賃
    契約及賴世隆有玉山商業銀行台中分行之0000000000000號印鑑卡
    資料。
二、續地○○於上開地下錢莊被查遭羈押一個月釋放後，仍承接同一之常業重利犯意
    ，自九十年一月間起至同年四月間止，受僱於自稱「謝小姐」或「陳小姐」（謝
    小姐及陳小姐應為同一人，以下均稱謝小姐）所從事經營俗稱「地下錢莊」之高
    利貸放款業務，並與「謝小姐」、「阿富」、「阿財」、宇○○等人（宇○○業
    據台灣彰化地方法院九十一年訴字第十八號判處有期徒刑六月確定）共同基於常
    業重利之犯意聯絡，以報紙夾報、刊登款分類廣告等之方式，供急迫、輕率或無
    經驗不特定之多數人借款，並以每一萬元十天為一期，利息一千、二千、二千五
    百元或三千元不等，供人告貸，其中以一千元及二千元分別換算年利率已高達年
    息百分之三百六十及百分之七百二十，以二千五百元計為百分之九百，以三千元
    計更高達百分之一千零八十以三萬元每十天利息八千元計為百分之九百六十，且
    借款人除於借款時須先預扣一期利息，甚有扣取手續費者，並須簽發借款金額二
    倍數額之本票一張為擔保，以此方式收取與原本顯不相當之重利為業（各借款人
    姓名、借款時間、地點、借款金額與利息、實拿借款金額有無扣手續費、擔保之
    本票面額，均詳如附表二所示）。嗣於九十一年十月十日十五時二十分許，經警
    持搜索票前往地○○承租之彰化縣社頭鄉鴻門巷九弄二十五號住處搜索，扣得被
    害人戊○○、甲○○、酉○○、天○○、子○○、壬○○、卯○○、寅○○之女
    游于萱、戌○○、申○○、午○○、癸○○、巳○○、丙○○、庚○○等人之身
    分證、亥○○之行車執照及由戊○○簽發之面額六萬元、甲○○簽發之四萬元、
    申○○簽發之十萬元、酉○○簽發之八萬元、天○○簽發之十萬元、子○○簽發
    之四萬元、壬○○簽發之六萬元、卯○○簽發之四萬元、寅○○簽發之四萬元、
    戌○○簽發之六萬元、丙○○簽發之三萬元、庚○○簽發之十萬元本票原本各一
    紙。
三、案經南投縣警察局草屯分局報請臺灣南投地方法院檢察署檢察官偵查起訴暨彰化
    縣警察局北斗分局報請臺灣彰化地方法院檢察署檢察官聲請併案審理。
    理      由
一、訊據被告地○○對於右揭時、地分別受僱於「黑仔」、「謝小姐」等人、並以報
    紙廣告經營地下錢莊，藉以賺取與原本顯不相當之重利犯行業已坦承不諱，共犯
    己○○於偵查中亦坦言確有依「黑仔」指示借錢予丑○○，並以七天為期（八十
    九年度偵字第二九二九號卷第四十頁反面、四十一頁正面），另辰○○於原審也
    供稱其與地○○二人均受僱於「黑仔」，報紙廣告亦由被告地○○所刊登無訛（
    原審第三七四號卷第十五頁正、反面）；及被告地○○於原審亦坦稱「賴世隆帳
    號係「黑仔」拿給他，再由他拿給辰○○抄寫，「黑仔」叫其等跟客人說如要付
    息直接匯入該帳戶內」、「借錢就要拿本票及身分證抵押」（見原審訴緝卷第三
    十六頁、四十七頁～四十八、原審三七四號卷七十二頁、七十四頁）；被害人丑
    ○○於警訊、偵查中及原審復一致證實：伊係看聯合報有刊登以身分證借錢，伊
    乃打電話聯絡後，約在草屯鎮農會見面，借一萬元，利息二千元、五百元是開保
    險箱手續，利息每七天為一期，每期二千元，要伊匯入不知情之賴世隆玉出銀行
    帳戶，並提供身分證、面額二萬之本票做擔保，當時是因伊家庭生活困難，母親
    行動不便、只有伊在賺錢又暫時失業才借錢等語，並有丑○○提供之八十九年八
    月十六日聯合報廣告影本、電視機照片為憑（參八十九年度偵字第二九二九號卷
    二十二、二十三頁及二十五頁、一六六頁、一六八頁元、原審第三七四卷第一０
    八頁）；證人丑○○所指訴之利息以七天為一期，與共犯己○○在偵查供稱約定
    七天內要匯入賴世隆帳戶（同前二九二九號偵卷第四十一頁正面）互核亦大致相
    符，且偵查時距案發時間又較為接近，其等就每期利息是以七天或十天為一期，
    記憶自較清晰，故應以證人丑○○所稱係以七天為一期計算利息為可採。
二、又查如附表一所示之其餘借款人午○○、天○○、申○○及附表二所示子○○、
    壬○○、癸○○、卯○○、寅○○、酉○○、亥○○、巳○○、戌○○、戊○○
    、甲○○、丙○○、庚○○等人於警局詢問時一致供稱渠等係因急切需要用錢，
    始向地下錢莊借錢、其等借款金額、日期、地點，計息方式、有無預扣利息、手
    續費、簽發之本票金額及有無提供證件，則詳如附表一、二所載，被告地○○對
    各該借款人於審判外之警局復不為爭執；證人丙○○於本院又證稱其另於九十年
    一月上旬，在員林農工前以同一電話向地下錢莊借一萬五千元、借款條件均相同
    （本院卷第一三七頁）；證人寅○○、酉○○、巳○○於本院亦一致證稱被告確
    有需錢恐急，乃向地下錢莊借錢，且被告確有經手地下錢莊之事（本院卷一八二
    、一八三頁、第二一五～二一八頁），各該證人與被告又素無怨隙，渠等前開證
    詞，自足以採憑。
三、復查：被告對於重利犯行，已坦稱伊受僱於「黑仔」、「謝小姐」時，利息原則
    上係以十天為一期、且利息先扣，如同意借款對方就要簽發本票，借一萬元就寫
    二萬元金額之本票（原審訴緝字第七號卷第三十二頁、四十八～五十頁）；與附
    表一編號三、丑○○稱以七天計算利息，附表一編號四、天○○稱：借五萬元，
    十天利息一萬二千元，平均每一萬元，十天一期利息二千四百元，附表二編號一
    、子○○稱借二萬元，十天利息五千元、平均每期二千五百元，附表二編號四、
    卯○○稱未扣頭期款，借二萬元，十天一期，利息二千元，附表二編號六、酉○○稱借四萬元，十天利息一萬元、附表二編號七、亥○○稱借二萬元，十天一期
    ，每期利息六千元，附二編號八、巳○○稱借十萬元，每期利息二萬五千元、編
    號九、十戌○○、戊○○稱借三萬元，十天利息各八千元；及附表二編號十一、
    甲○○所稱借二萬元，十天利息六千元，就有關利息之計算、利息有無先扣及部
    分借款人出具之本票金額雖略見出入，然被告既稱有些借款非伊接洽、不知利息
    如何計算（本院卷第一六五、第二二六頁），則就丑○○、天○○、子○○、卯
    ○○、酉○○、亥○○、巳○○、戊○○、戌○○、甲○○部分，有無預扣頭期
    款利息及有關借貸利息、簽發之本票面額，自應以證人所述及扣案之本票面額為
    準。至於其餘被害人所稱之借款利息，與被告供承之一萬元十天一期，每期二千
    元，互核一致亦此採憑，依此，以一萬元每十天利息二千元核計其年利率，已高
    達百分之七百二十，即『２０００ｘ３＝６０００（１０天一期，一個月計三期
    ＝６０００，６０００ｘ１２＝７２０００，７２０００／１００００＝７２０
    』，以下年利率之計算，亦同此方式），以二千四百元計，則為百分之八百六十
    四，以二千五百元計算年利率為百分之九百，以三萬元計每十天利息八千元計算
    ，年利率為百分之九百六十依三千元計則更高遠百分之一千零八十，另卯○○部
    分亦達百分之三百六十，丑○○部分也高達百分之一千零四十（此部分計算係以
    ３６５／７ｘ２０００＝１０４２８５，１０４２８５／１０００＝１０．４２
    ），可見本案依其原本利率、日期核算，其利利率較諸一般債務之利息，已顯然
    過高，已逾一般交易之行情，附表一、二之借款人若非急需用錢，豈有甘負如此
    鉅額利息之理。此外，午○○並指認地○○有向其收取利息；卯○○亦稱地○○
    有帶人向其拿本票（0000000000）；寅○○於本院亦證稱：被告地○○曾向其收過錢（本院卷第一八二頁）；酉○○稱：被告地○○有帶人向伊收取
    利息（0000000000號卷）；巳○○於本院亦指認與被告有接觸過並有
    向伊收過利息（本院卷第二一八頁）；戊○○稱係被告向伊收取利息（0000
    000000刑警卷）；戌○○稱是向被告拿錢（0000000000）、甲○○稱：是向被告拿錢（000000000）；庚○○稱係地○○交錢給他並
    要其簽發本票者（九十二年度偵字第四五０八號卷附九十二年六月十三日偵訊筆
    錄及彰化縣警察局北斗分局刑案卷北警刑字第０９２０００１９０７號卷）；顯
    見被告於八十九年六月至九十年四月之期間確有參與地下錢莊之經營。
四、雖被害人亥○○、壬○○、子○○及丙○○於警局均稱不認識被告，然共同正犯
    之意思聯絡，不限於事前有所協議，於行為當時，基於相互認識，以共同犯罪意
    思參與者，亦無礙於共同正犯之成立，又共同實施犯罪行為，係指在合同意思範
    圍內，相互利用他人之行為，以達其犯罪之目的者而言，原不必每一階段均參與
    ，祇須分擔犯罪行為之一部，即應對全部所發生之結果共同負責，本件被告於借
    貸予亥○○、壬○○、子○○、丙○○等人時，雖非其所經手，但其斯時既受僱
    於「謝小姐」，並分擔部分貸款、催討債務行為之實施，其就其他地下錢莊成員
    之所為，亦有相互利用以達成犯罪目的之共同認識及犯意聯絡，仍應負共同正犯
    之責。此外，又有被害人戊○○、甲○○、酉○○、天○○、子○○、壬○○、
    卯○○、寅○○之女游于萱、戌○○、申○○、午○○、癸○○、巳○○、丙○○、庚○○等人之身分證、亥○○之行車執照及戊○○所簽發六萬元、甲○○簽
    發之四萬元、申○○簽發之十萬元、酉○○簽發之八萬元、天○○簽發之十萬元
    、子○○簽發之四萬元、壬○○簽發之六萬元、卯○○簽發之四萬元、寅○○簽
    發之四萬元、戌○○簽發之六萬元、丙○○簽發之三萬元、庚○○簽發之十萬元
    本票原本各一紙被查扣，並有被告不否認其真實性之贓物認領保管單在卷可稽，
    被告經營地下錢莊，事證業已明確，其犯行洵堪認定，應依法論科。
五、未按被告雖一度於本院聲請：
  (1)傳訊午○○、壬○○、子○○、天○○等人，但其於本院九十二年十二月四日
    審理期日已坦言其傳訊前揭證人之目的，只是「要他們陳明確實有借錢，不要
    以為伊被判刑就不用還踐，將來伊仍會求償」，對於渠等之供詞並沒有意見，且
    伊所犯之重利罪也是事實等語（本院卷第二二一、二二二頁），足見被告之所以
    要傳訊證人旨在確認地下錢莊之債權而已，對於重利之事實，被告並無爭執，被
    告於本院九十二年十二月四審理期日也當庭表示無再傳喚之必要，是該部分事證
    既臻明確，自無再予傳訊之必要。
  (2)被告固另又請求調閱其警訊錄音帶證明傅國賓非受僱於他云云（按應係指九十一
    年十月十日下午十八時五十至九十一年十月十日之警訊筆錄），然被告自承其自
    行經營地下錢莊，係九十年八、九月以後，跟本案無關，且伊與宇○○被查獲後
    ，原已不想再做，故而離開台中去，但因為其另犯有重傷害罪，民事判賠五十萬
    元，缺錢才又起意自己去犯，自己經營（本院卷第一一八頁、九十一年度偵字第
    七三九七號卷第二十五頁、三十一頁反面第一行）；又單純受僱於人收付款及利
    息，與自行經營，負責籌金、放貸及招募員工分工從事放款、收取利息，行為態
    樣又非全然相同，足見被告其後應係另行起意而為之，與本案無涉，及檢察官亦
    認被告於九十年八、九月間係自行經營，行為態樣與先前二次受雇人之犯行亦有
    異，故認係數罪，而另案向原審法院提起公訴，現由台灣彰化地方法院九十二年
    訴字第四二七號一案審理中，此業據本院調卷查核屬實，並有台灣彰化地方法院
    檢察署前開起訴書（見九十二年度偵字第四五０八卷）及原審九二年度訴字第四
    二七號卷宗影本為證，從而，被告在九十年八、九月間自行經營地下錢莊時，究
    竟僱用何人，因該部分係被告地○○事後另行起意而為之，與本案無涉，自無調
    閱警訊錄音帶之必要，另周清濃、曾峻騰、陳柏焰、辛○○○、丁○○、胡再興
    、陳碧鴻、陳振嘉、廖彬全、謝松森、劉昌朋、蕭文溪、黃穗成、陳素如、陳泓
    如、張詩如、鄭和閔、林金雀、黃梓坊、賴敏昌、黎煥唐、陳苓玉、吳佩玉、林
    玉英、蕭阿順、黃成貴、黃子瓏、宙○○、黃永祿、莊慧如、鄭麗珠、吳淑珍、
    曾文隆、鄭美謙、張美珍、蕭涂瓊珠、許肇源、沈幸弘、未○○等人借貸之時間
    既均在被告自任老闆經營地下錢莊之後，為另行起意之他罪犯行，與本案亦屬無
    關。
  (3)證人卯○○於警訊、另案九十一年偵字第七０五一號一案，九十二年一月九日偵
    查時雖曾指稱伊是在ＫＴＶ店內向陳哲豪借錢云云，但被告於偵查及原審均否認
    有此事，並供稱卯○○是看報紙向他們借的（原審訴緝字第七號第六十七頁）；
    且證人卯○○就何人要簽發本票、人數如何，先稱是陳哲豪、陳世堯及被告三人
    ，於偵查中則改稱是陳哲豪一人找伊本票，核其前後所述已有不一，且陳哲豪於
    偵查時也否認此情，並稱伊當時人台北，八十九年七月感化教育出來到台北內湖
    工商日間部就讀，至九十年六、七月間被退學，在此之前均與母親住台北，伊是
    九一年八月底始才受僱於地○○並加入地下錢莊工作（九十一年偵字第七０五一
    號九十一年十月十日、九十二年一月九日偵訊筆錄）；再參以證人卯○○所稱
    借款之時間及簽發本票之時間，即九十年三月十四日，與陳哲豪及被告供述陳哲
    豪受僱時間不符，且被告地○○當時既堅稱伊當時係受僱於「謝小姐」，自無再
    與陳世豪私下另行放貸之必要；證人卯○○於警局、及另案偵查均一致提到被
    告志鴻事後有參與並催討債務等情（九十一年度偵字第七０五一號卷九十二年一
    月九日筆錄參照）；及被告於原審亦坦承卯○○這件是他們借錢給他的無訛（
    原審訴緝卷第六七頁），可見被害人卯○○部分係被告地○○於受僱謝小姐之期
    間所放貸，難認與陳哲豪相關，亦不能以卯○○尚有瑕疵可指之證詞，率認陳哲
    豪就該部分亦為共犯，均併此敘明。
六、按刑法上所謂常業犯，指反覆以同種類行為為目的之社會活動之職業性犯罪而言
    ，至於犯罪所得之多寡，是否恃此犯罪為唯一之謀生職業，則非所問，縱令兼有
    其他職業，仍無礙於該常業犯罪之成立（最高法院八十五年度台上字第五一○號
    判例參照）。且民間高利借貸如有於借貸之初支付本金時，先扣除利息者，則應
    認貸款之人已取得利息（最高法院八十二年度臺上字第五八三四號判決意旨參照
    ）。經查本件被告地○○於原審即供稱伊原在員林餐廳工作，因需錢乃看報紙應
    徵（原審三七四號卷第十八頁反面）；於本院亦稱係因當時臨時工收入不穩，又
    無一技之長，才先後受僱「黑仔」、「謝小姐」從事這樣的工作（本院卷第一一
    八頁、第一三九頁）；足知被告地○○確有以長期從事地下錢莊工作，資為其反
    覆經濟來源之一，核被告所為，係犯刑法第三百四十五條常業重利罪；被告就附
    表一所示：常業重利罪部分，與己○○、辰○○、「黑仔」、「林小姐」等人間
    ，互有犯意聯絡及行為分擔，為共同正犯，就附表二、部分，與自稱「謝小姐」
    、「阿富」、「阿財」、宇○○等人間，有犯意聯絡及行為分擔，均為共同正犯
    。又查，依證人寅○○所證伊是跟「陳小姐」聯絡（本院卷第一八二頁）；惟被
    告供稱：伊第二次是受僱一名小姐（本院第一一九頁）；而一般地下錢莊之經營
    者，為免身分曝光，故未以真實姓名示人，甚至變換不同姓氏以為掩護，亦非罕
    事，此外又無證據顯示被告受雇於該名小姐時，地下錢莊尚有另一名成年女子，
    可見所謂之「謝小姐」、「陳小姐」應係同一人，附此敘明。次查，附表一編號
    一所示之午○○係在八十九年六月初向地下錢莊借錢，此業據午○○於警訊時供
    述在卷，其並明確指認被告地○○之照片即為向他收取重利之人（參彰化縣警察
    局北斗分局刑案偵查卷北警刑字第０９１０００號卷）；可見被告地○○應在八
    十九年六月間起，即受雇於「黑仔」，公訴起訴書記載係同年七月間始受雇於「
    黑仔」，尚屬誤載，再者，被告所犯附表一編號一、二、四及附表二所示之常業
    重利犯行，雖未經起訴，然與起訴部分同屬常業重利犯罪事實之一部分，並經檢
    察官移送併辦，自為起訴效力所及，本院自當併予審理。原審就與檢察官業經起
    訴具有同一犯罪事實關係之附表一編號二及附表二編號十二、十三所示之部分犯
    行未及審判，就併案部分被扣案之本票是否沒收，亦疏未說明，均有未洽，被告
    空言伊非常業犯固無可採，但原審就被告所犯常業重利部分之判決既有前開瑕疵
    可指，即屬無可維持，應由本院就被告徐志鴻被訴常業重利及定應執行刑部分予
    以撤銷，並審酌被告年輕力壯，不思憑勞力獲取財物，因無一技之長，竟受僱於
    從事高利貸放款業務之地下錢莊，共同乘他人急迫之際貸以金錢，以收取高額之
    利息牟利藉以為業，且以暴力催討債務，並於第一次被查獲後，仍又受雇於謝小
    姐從事重利，危害社會秩序非輕，也可見其對法律心存僥倖及漠視之心態，量刑
    本不宜過輕，但念及被告年只二十四歲、於本案均單純受僱於人，犯罪情節較自
    行經營者為輕，其犯罪時間及受僱於「黑仔」、「謝小姐」之貸放金額各為十二
    萬元及四十一萬五千元，借款人、筆數及規模有限、另參酌同案被告己○○、辰
    ○○、宇○○因本案常業重利之犯行，分別被判處有期徒刑六月確定，暨被告犯
    罪後坦承犯行，已見悔意量刑不宜過重以免輕重失衡等一切情狀量處如主文所示
    之刑以資懲儆。至於扣案之房屋租賃契約書一份、空白商業本票二本，與本件犯
    罪並無直接關係，並非專供犯罪之用，另在被告地○○住處查獲之戊○○、甲○○、酉○○、天○○、子○○、壬○○、卯○○、寅○○之女游于萱、戌○○、
    申○○、午○○、癸○○、巳○○、庚○○、申○○、丙○○等人之身分證、亥
    ○○、行車執照等及戊○○簽發之六萬元、甲○○四萬元、申○○十萬元、酉○○萬元、天○○十萬元、子○○、壬○○六萬元、卯○○、寅○○四萬元、戌○○、丙○○三萬元等人所簽發之本票各一紙，有關身分證、行車執照等非被告所
    有，並經發還各被害人，本票部分則涉及雙方民事債權結算之憑證，爰不宣告沒
    收。
六、就被告所犯強制罪部分，業據被告當庭具狀撤回上訴（本院卷第八十一、八十三
    頁）；不在本院審理範圍，併此敘明。
七、據上論結，應依刑事訴訟法第三百六十九條第一項前段、第三百六十四條、第二
    百九十九條第一項前段、刑法第二十八條、第三百四十五條、罰金罰鍰提高標準
    條例第一條前段，判決如主文。
本案經檢察官乙○○到庭執行職務。
中      華      民      國      九十二  年      十二    月      十八    日
                                臺灣高等法院臺中分院刑事第七庭
                                      審判長法  官  謝  說  容
                                            法  官  黃  日  隆
                                            法官  江  錫  麟
右正本證明與原本無異。
如不服本判決應於收受送達後十日內向本院提出上訴書狀，其未敘述上訴之理由者並
得於提起上訴後十日內向本院補提理由書（均須按他造當事人之人數附繕本）。
                                            書記官  金  珍  華
中      華      民      國      九十二  年      十二    月      十九    日
附錄本案論罪科刑法條：
中華民國刑法第三百四十四條
 (重利罪)
乘他人急迫、輕率或無經驗貸以金錢或其他物品，而取得與原本顯不相當之重利者，
處一年以下有期徒刑、拘役或科或併科一千元以下罰金。
中華民國刑法第三百四十五條
 (常業重利罪)
以犯前條之罪為常業者，處五年以下有期徒刑，得併科三千元以下罰金。
附表一、
      編號    被害人    借款時間  借  款  地  點  借款金額及利息  簽二倍借
                                                  （新台幣，單位  款金額之
                                                   ：元）         本票、扣
                                                                  身分證
      一、    午○○    89.6月初  彰化縣永靖鄉九  借一萬元，利息     是
                                  分路421巷3號前  二千元，十天一
                                                  期並預扣第一期
                                                  利息，實借得八
                                                  千元。
      二、    申○○    89.7.7    彰化縣員林鎮山  借五萬元，利息     是
                                  腳路中州工專前  十天一期，每期
                                                  一萬元，預扣第
                                                  一期利息、手績
                                                  費二千元，實得
                                                  三萬八千元。
      三、    丑○○    89.8.16   南投縣草屯鎮農  借一萬元，利息      是
                                  會              每七天一期，每
                                                  期利息二千元、
                                                  並收保險箱手續
                                                  費五百元，實借
                              得七千五百元。
      四、    天○○    89.8.18   南投市○○路救  借五萬，利息十      是
                                  國團地下室      天一期，每期一
                                                  萬二千，手續費
                                                  二千，於扣第一
                                                  期利息、手續費
                                                  後實借得三萬六
                                                  千元。
附表二
      編號    被害人    借款時間  借  款  地  點  借款金額及利息  簽二倍借
                                                                  款金額之
                                                                  本票、扣
                                                                  身分證
      一、    子○○    90.1.30   彰化縣員林鎮莒  借二萬元，十天      是
                                  光路員生醫院前  一期，每期五千
                                                  元，手續費一千
                                                  元，扣第一期利
                                                  息、手績費、實
                                                  借得一萬四千元
                                                  。
      二、    壬○○    90.2.11   彰化縣員林鎮愛  借三萬元，利息      是
                                  買大賣場        十天一期，每期
                                                  六千元，扣第一
                                                  期利息，實借得
                                                  二萬四千元。
      三、    癸○○    90.3月    彰化縣員林鎮山  前後共借二次計   簽二張
                                  腳路曉陽商工旁  二萬五千元，利   面額共
                                                  息每十天一期，   五萬元
                        90.4月    彰化縣員林鎮山  每期合計利息五   票之本
                                  腳路員草路口    千元，扣第一期   票及交
       息及手續費二千   身分證
                                                  元，實借得一萬
                                                  八千元。
      四、    卯○○    90.3.13   彰化縣員林鎮惠  借二萬元，利息      是
                                  明路銀櫃ＫＴＶ  十天一期，每期
                                                  二千元，扣第一
                                                  期利息，實借得
                                                  一萬八千元。
      五、    寅○○    90.3.4    彰化縣大村鄉大  借二萬元，利息      是
                                  村農會前        十天一期，每期
                                                  四千元，手續費
                                                  五百元，扣第一
                                                  期利息及手續費
                                                  實借得一萬五千
                                                  五百元。
      六、    酉○○    90.3.7    彰化縣田尾鄉南  借四萬元，利息      是
                                  鎮國小前        十天一期，每期
                                                  一萬元，扣第一
                                                  期利息、手續費
                                                  二千元，實借得
                                                  二萬八千元。
      七、    亥○○    90.3月中  彰化縣員林鎮員  借二萬元、利息    同額本
                        旬        林農工前        十天一期，每期    票、行
                                                  六千元，並扣第    照
                                                  一期利息，實借
                                                  得一萬四千元。
      八、    巳○○    90.4月下  彰化縣員林鎮員  借十萬，利息十      是
                        旬        林農工前        天一期，每期二
                                                  萬五千元，預扣
                                                  第一期利息，實
          借得七萬五千元
                                                  。
      九、    戌○○    90.4.14   彰化縣員林鎮員  借三萬，利息八      是
                                  林農工前        千，手續費三千
                                                  ，實借得一萬九
                                                  千元。
      十、    戊○○    90.2.15  彰化縣田中鎮中   借三萬元，利息       是
                                 南路旁           每十天為一期，
                                                  每期八千元，扣
                                                  第一期利息八千
                                                  元，實借得二萬
                                                  二千元。
      十一    甲○○    90.2.17  彰化縣溪州鄉大   借二萬元，利息       是
                                 庄村中山路四號   十天一期，每期
                                 住處             六千元，扣第一
                                                  期利息，實借得
                                                  一萬四千元
      十二    庚○○    90.3.27  彰化縣員林鎮山   借三萬元，利息     十萬元
                                 腳路曉陽商工附   六千元，十天一     本票、
                                 近               期，利息先扣，     身分證
                                                  ，實借得二萬四
                                                  千元。
      十三    丙○○    90.1.上  彰化縣員林鎮員    借一萬五千元，    是
                        旬       林農工大門前      利息十天一期，
                                                   每期三千元，先
                                                   扣第一期利息，
                                                   實得一萬二千元
                                                   。
                        90.4.23  同前              同前              是
                                                                        Ａ


司法院資訊處製作；財團法人民間司法改革基金會備份。
